【裁判字號】    98,消債抗,414
【裁判日期】    980811
【裁判案由】    聲請更生程序
【裁判全文】
臺灣高雄地方法院民事裁定           98年度消債抗字第414號
抗  告  人  甲○○
上列抗告人因消費者債務清理事件聲請更生，對於中華民國98年
6 月2 日本院98年度消債更字第796 號裁定，提起抗告，本院裁
定如下：
    主  文
抗告駁回。
抗告程序費用新台幣壹仟元由抗告人負擔。
    理  由
一、抗告意旨略以：抗告人與最大債權金融機構台新國際商業銀
    行股份有限公司（下稱台新銀行）前置協商時，台新銀行僅
    提出「120 期、利率0%、每月新台幣（下同）10,000元」之
    還款條件，並未提供「180 期、利率0%、每月6,567 元」之
    還款方案，亦未提到減免245,611 元債務。又於前置協商前
    ，台新銀行已對抗告人強制執行扣薪，依消費者債務清理條
    例（下稱消債條例）施行細則第44條規定，視為協商不成立
    。另民間債權人良京實業股份有限公司（下稱良京實業公司
    ）不願依金融機構同一條件與抗告人協議，僅願依原債權銀
    行台東企銀之利率計算，每月須還款13,400元，並非如原裁
    定所述「與民間債權人協商，請求比照金融機構還款條件，
    分期償還」。原裁定逕予駁回聲請，顯有違誤，爰依法提起
    本件抗告。並聲明：原裁定廢棄，准為更生之聲請。
二、按債務人不能清償債務或有不能清償之虞者，得依本條例所
    定更生或清算程序，清理其債務，消債條例第3 條定有明文
    。蓋經濟上陷於困境之消費者，若任其於惡性循環之債務窘
    境中自生自滅，其將衍生嚴重之社會問題，致難以維持安定
    之社會經濟秩序，故有予之分別情形依更生或清算之程序清
    理其債務之必要，藉以妥適調整其與各相關債權人等間之權
    利義務關係，以謀求消費者經濟生活之更生機會，從而健全
    社會經濟發展。惟私法上債之關係，係以當事人間之信賴關
    係為基礎，為社會經濟組織之重要支柱，故當事人於以法律
    行為追求自己之利益之際，亦應顧及對方之利益，並考量債
    權債務在社會上之作用，本於誠實及信用之原則，行使其債
    權及履行其債務，故債務人之消費者欲以上開條例為其所負
    義務之調整者，自應本於誠信原則之本旨，僅在其不能清償
    債務或有不能清償之虞而使其陷於經濟上之困境時，始得准
    許之，以避免其藉此善意之立法而惡意圖謀減免債務，致使
    社會陷於道德之危險，並因此使信用緊縮而造成社會經濟之
    動盪。再者，依消債條例第151 條第1 項、第5 項規定，係
    採「協商前置主義」，而債務人於協商程序中，自應本於個
    人財產及收支狀況，依最大誠信原則，商討解決方案，如終
    究不能協商，於聲請更生或清算時，法院審酌上開條文所謂
    「不能清償或有不能清償之虞」，允宜綜衡債務人全部收支
    及財產狀況，評估是否已不能維持符合人性尊嚴之最基本生
    活條件，如曾有協商方案，其條件是否確實不能達到上開基
    本之要求等，為其判斷之準據。又聲請更生或清算不合程式
    或不備其他要件者，法院應以裁定駁回之，但其情形可以補
    正者，法院應定期間先命補正，消債條例第8 條亦有明文。
三、經查：
  (一)抗告人積欠台新銀行等債權人計2,044,789 元債務，資產總
    價值222,954 元，於民國97年8 月間以書面向最大債權金融
    機構台新銀行請求共同協商債務清償方案，經台新銀行於97
    年10月13日以「未能接受顯足以負擔之還款方案」為由，而
    協商不成立，有抗告人提出之前置協商不成立通知書（原審
    卷第18頁）、債權人清冊1 份（原審卷第11頁）、財團法人
    金融聯合徵信中心當事人查詢個人資料信用報告回覆書1 份
    （原審卷第54、145 頁）等附卷可稽。
  (二)查，抗告人陳稱於97年度平均每月收入31,238元，並有薪資
    單、服務證明單、97年度扣繳憑單（原審卷第60頁、第63頁
    、第22頁）可稽，堪信為真實。次查，消債條例立法目的，
    係為使不幸陷入經濟困境之人得以清理債務、重建生活，並
    在清理過程中能保有符合人性尊嚴之最低基本生活，而非維
    持債務人過去慣常之寬裕生活，是於評估履行原協商方案是
    否顯有重大困難時，並非由抗告人任意主張其基本生活費用
    之數額，否則將造成揮霍無度以致清償能力降低，反而易使
    更生程序無從進行，是認應以內政部所公告之97年度高雄市
    最低生活費用每人每月為10,991元計算始為合理。據此，抗
    告人扣除必要生活費用後，尚有餘款21,147元（計算式：00
    000－00000＝21147）可供清償債務。
  (三)又查，抗告人與最大債權金融機構台新銀行前置協置協商時
    ，台新銀行係提供「分120 期、利率0%、月繳10,000元」之
    還款方案（原審卷第114 、115 頁），依前開所認定實際收
    支核算結果，台新銀行所提出之還款方案並無顯然不當之情
    ，抗告人拒絕其能負擔之還款方案，難認確有還款誠意。另
    於前置協商時，台新銀行亦提供「180 期、利率0%、每月6,
    567 元」之還款方案，有台新銀行98年4 月22日台新債協98
    法字第110267號函（原審卷第114 、115 頁）可按；抗告人
    雖辯稱於前置協商時，台新銀行並未提供該還款方案云云，
    惟台新銀行如未經全體債權金融機構同意，並提供抗告人前
    開還款方案，則台新銀行焉會於事後自損本身利益，向本院
    陳報所提供之還款方案？且抗告人如認前開還款方案為其能
    負擔、可接受者，當得據以與台新銀行達成協商。再者，台
    新銀行提供之還款方案，雖未包括良京實業公司之債權，然
    如前所述，抗告人每月所得扣除必要生活費用後，可供支用
    款項為21,147元，得合併金融機構還款方案，與良京實業公
    司債權人協議，而非一昧主張應扣除良京實業公司每月還款
    金額13,400元，或以此為不接受協商之原因。從而，本件抗
    告人並無不能清償債務或有不能清償之虞之情事。
四、綜上所述，抗告人之月收入扣除必要費用後，尚無「不能清
    償債務或不能清償之虞」，其更生之聲請即不符消債條例第
    3 條所定要件，且上開欠缺又屬無從補正，依首揭說明，自
    應駁回其更生之聲請。原裁定據此駁回抗告人更生之聲請，
    於法並無違誤，抗告意旨猶執前詞，指摘原裁定不當，為無
    理由，應予駁回。
五、據上論結，本件抗告為無理由，依消費者債務清理條例第15
    條，民事訴訟法第495 條之1 第1 項、第449 條第1 項、第
    78條、第87條第1 項，裁定如主文。
中    華    民    國    98    年    8     月    11    日
                  民事第五庭  審判長法  官  李昭彥
                                    法  官  李育信
                                    法  官  洪榮家
上為正本係照原本作成。
不得再抗告。
中    華    民    國    98    年    8     月    11    日
                                    書記官  胡美儀


司法院資訊處製作；財團法人民間司法改革基金會備份。
